臺灣桃園地方法院刑事判決
111年度訴字第423號
公  訴  人  臺灣桃園地方檢察署檢察官 
被      告  蔡方文


選任辯護人  謝維仁律師            
被      告  陳家泰


選任辯護人  蔡閔涵律師
            王聖傑律師
被      告  葉昱緯


選任辯護人  王教臻律師                    
上列被告因違反毒品危害防制條例案件，經檢察官提起公訴（11
0年度偵字第44217號、111年度偵字第5914號、111年度偵字第70
10號、111年度偵字第10685號、111年度偵字第11821號、111年
度偵字第13104號、111年度偵字第14727號），本院判決如下：
    主  文
蔡方文共同犯意圖供製造毒品之用而栽種大麻罪，處有期徒刑貳
年陸月。
陳家泰共同犯意圖供製造毒品之用而栽種大麻罪，處有期徒刑伍
年貳月。
葉昱緯幫助意圖供製造毒品之用而栽種大麻罪，處有期徒刑壹年
參月。緩刑肆年，緩刑期間付保護管束，並應於本判決確定之日
起貳年內，向檢察官指定之政府機關、政府機構、行政法人、社
區或其他符合公益目的之機構或團體，提供壹佰貳拾小時之義務
勞務。
扣案如附表編號1至18、20、21、23至25所示之物均沒收。
    事  實
一、蔡方文為址設桃園市○○區○○路0號之統一超商店員，陳家泰
    為超商物流士，葉昱緯先前則於桃園市○○區○○路0號開設洗
    車場（下稱本案洗車廠），渠三人均明知大麻係毒品危害防
    制條例所公告列管之第二級毒品，不得意圖供製造毒品之用
    而栽種。詎陳家泰於民國110年2、3月間某日，邀集蔡方文
    種植大麻，並推由蔡方文提供其桃園市○○區○○街00巷00號住
    處作為裁種大麻之場所（下稱本案種植處所），蔡方文、陳
    家泰則共同負責看照大麻植株之生長，若成功收成並加以轉
    售，其二人將可得一定獲利。謀議既定，蔡方文、陳家泰即
    共同基於意圖供製造毒品之用而栽種大麻之犯意聯絡，由蔡
    方文自110年3月起，陸續購入種植大麻所需器具，陳家泰並
    指示蔡方文設法取得大麻種子，蔡方文遂於110年5月3日，
    委託真實身分不詳之國外友人以「CHEN JIA TAI」(即陳家
    泰之英文拼音)之名義，自外國網站下訂大麻種子，陳家泰
    則於110年5月7日，以其名下之渣打國際商業銀行帳號00000
    000000000號帳戶（下稱本案渣打帳號）匯出2,850元澳幣予
    該國外賣家以給付價金，且其二人為免遭警方追緝，遂由蔡
    方文商請此時對於種植大麻乙事尚不知情之葉昱緯，同意以
    本案洗車廠作為收件地點並代為收受包裹，葉昱緯後於該大
    麻種子包裹送達後即將該包裹交予陳家泰。
二、110年9月初某日，因資金不足，陳家泰遂出面以事後可獲得
    高於投入本金之獲利之說詞，遊說葉昱緯投入資金參與蔡方
    文與其之栽種大麻計畫，蔡方文亦在旁附和，葉昱緯獲悉蔡
    方文、陳家泰意圖製造毒品而裁種大麻後，竟貪圖前開不法
    獲利，亦基於幫助蔡方文、陳家泰意圖供製造毒品之用而栽
    種大麻之犯意，先於110年9月6日向銀行貸得款項後，將其
    中新臺幣（以下若未表明幣別，均指新臺幣）5萬元現金交
    予陳家泰，供蔡方文、陳家泰栽種大麻所用。
三、蔡方文又於110年9月1日至110年9月7日期間某時，再委託國
    外友人以陳家泰名義向國外網站下訂大麻種子，復由陳家泰
    以本案渣打帳號匯款2,752.35元澳幣之價金至國外賣家帳戶
    ，嗣該大麻種子包裹按本案洗車場地址投遞未果，遂由陳家
    泰親往郵局領取，陳家泰復將其中之大麻種子17顆交予蔡方
    文以預備栽種。蔡方文繼而於110年10月間，以葉昱緯之網
    路賣場帳號訂購栽種大麻所需之肥料及風管，後續由葉昱緯
    送至本案種植處所，陳家泰亦於網路賣場購入所需風管，並
    載送至本案種植處所，過程中，葉昱緯再投入1,950元之資
    金供蔡方文、陳家泰購買種植大麻所需器具、設備。
四、待大麻種子與栽種大麻所需器具、設備均備齊後，蔡方文、
    陳家泰即以前開17顆大麻種子及如附表編號1至7、9、10、1
    2、14至18所示之物，在本案種植處所栽種大麻，且二人均
    會進入本案種植處所屋內看照大麻培育情形，而該17顆大麻
    種子在蔡方文、陳家泰照料下均已發芽成株而栽種既遂，然
    尚未製成第二級毒品大麻。
五、嗣經警於110年12月20日持本院核發之搜索票至本案種植處
    所執行搜索，扣得如附表編號1至20所示之物，並循線查得
    陳家泰、葉昱緯亦涉入其中，再經警於111年1月24日在陳家
    泰址設桃園市○○區○○○街00○0號4樓執行搜索，扣得如附表編
    號21至24所示之物，復於111年2月24日，在桃園市○○區○○○
    街00號葉昱緯住處拘提葉昱緯，並扣得如附表編號25所示之
    物，因而查悉上情。
六、案經內政部警政署刑事警察局移送、桃園市政府警察局龍潭
    分局報告臺灣桃園地方檢察署檢察官偵查起訴。
    理  由
壹、程序部分
一、就被告陳家泰本案所涉事實，下開證人即同案被告蔡方文、
    葉昱緯於偵查中向檢察官所為陳述，均具有證據能力：
  ㈠按刑事訴訟法第159條之1第2項規定：「被告以外之人於偵查
    中向檢察官所為之陳述，除顯有不可信之情況者外，得為證
    據。」係鑒於檢察官代表國家偵查犯罪，依法有訊問證人及
    鑑定人之權，證人、鑑定人且須具結，其可信性極高，在立
    法政策上特予承認原則上具有證據能力，於顯有不可信之情
    況，始例外否定其得為證據。所謂顯有不可信之情況，係指
    無待進一步調查，從卷證本身做形式上觀察，一望即可就其
    陳述予以發現而言。而是否不可信，則係依偵查筆錄製作之
    原因、過程及其功能等加以觀察其信用性。又當事人若主張
    被告以外之人於檢察官處具結所為之陳述顯有不可信之情形
    者，本乎當事人主導證據調查原則，自應負舉證責任（最高
    法院110年度台上字第6141號判決意旨參照）。
　㈡查證人蔡方文於111年2月15日、111年3月4日、111年3月15日
    向檢察官所為陳述，以及證人葉昱緯於111年4月11日向檢察
    官所為陳述，均係檢察官先以被告身分訊問蔡方文、葉昱緯
    後，再改以證人身分訊問蔡方文、葉昱緯，並經檢察官告知
    具結義務、偽證處罰，而於蔡方文、葉昱緯依法具結後，蔡
    方文、葉昱緯均同意以該次訊問程序先前所為供述，作為就
    被告陳家泰涉案部分之證言，且無增、減或變更之處，此有
    前開檢察官訊問筆錄及證人結文在卷可考（見偵字第44217
    號卷第193至197頁、第229至233頁、第257至261頁、第277
    至279頁），可見檢察官已恪遵法律程序規範，且未見有何
    不法取供、違反自由意志而為陳述之情事，是形式上觀諸前
    開偵訊筆錄客觀上製作之原因、過程，均無「顯有不可信之
    情況」，而被告陳家泰與其辯護人亦未敘明前開陳述有何顯
    不可信之情況，且證人蔡方文、葉昱緯於本院審理時，亦均
    以證人身分接受當事人之交互詰問（見本院訴字卷第248至2
    93頁、第331至350頁），即已保障被告陳家泰之對質詰問權
    ，是證人蔡方文、葉昱緯前開偵訊陳述，依刑事訴訟法第15
    9條之1第2項規定，當有證據能力。被告陳家泰之辯護人空
    言前開陳述係審判外陳述，並爭執證據能力云云，自屬無據
    。
二、證人蔡方文、葉昱緯於警詢時之陳述，以及證人蔡方文於11
    0年12月21日未經具結向檢察官所為陳述，就被告陳家泰而
    言，核屬被告以外之人於審判外之陳述，俱為傳聞證據，且
    被告陳家泰與其辯護人爭執證據能力，復查無例外得為證據
    之情事，依刑事訴訟法第159條第1項規定，自不得作為認定
    被告陳家泰有罪之證據。
三、按除法律另有規定外，實施刑事訴訟程序之公務員因違背法
    定程序取得之證據，其有無證據能力之認定，應審酌人權保
    障及公共利益之均衡維護；又被告以外之人於審判外之陳述
    ，雖不符合同法第159條之1至第159條之4之規定，但經當事
    人於審判程序同意作為證據，法院審酌該言詞陳述或書面陳
    述作成時之情況，認為適當者，亦得為證據；當事人、代理
    人或辯護人於法院調查證據時，知有第159條第1項不得為證
    據之情形，而未於言詞辯論終結前聲明異議者，視為有前項
    之同意，刑事訴訟法第158條之4、第159條之5分別定有明文
    。除上述特予說明之證據外，其餘本判決下列所引用之各項
    供述證據，被告蔡方文、陳家泰、葉昱緯與其等辯護人同意
    各該證據之證據能力（見本院訴字卷第167頁），且當事人
    與辯護人均未於本院言詞辯論終結前聲明異議（見本院訴字
    卷第350至405頁），本院審酌此等證據資料取得及製作時之
    情況，尚無違法不當及證明力明顯過低之瑕疵，以之作為證
    據應屬適當；另本判決後述所引之各項非供述證據，無證據
    證明係實施刑事訴訟程序之公務員以不法方式所取得，且亦
    無證據證明係非真實，復均與本件待證事實具有關聯性，是
    依刑事訴訟法第158條之4之反面解釋，當有證據能力；又前
    開供述與非供述證據復經本院於審理期日中合法調查，自均
    得為本案證據使用。又其餘未經本院援引認定被告三人有罪
    之證據，則不贅述其證據能力有無，附此說明。
貳、實體部分
一、認定犯罪事實所憑之證據與理由：
  ㈠被告蔡方文、葉昱緯部分：
　⒈上揭犯罪事實，業據被告蔡方文於警詢、偵訊、偵查中羈押
    訊問、延長羈押訊問、本院移審訊問、準備程序、作證時、
    審理中供認不諱（見偵字第44217號卷第7至8頁、第23至27
    頁、第79至81頁、第193至195頁、第229至231頁、第257至2
    59頁、本院聲羈字第570號卷第17至21頁、本院偵聲字第74
    號卷第17至21頁、本院訴字卷第43至50頁、第166頁、第225
    、248至292頁、第386、388至391、394、395、398頁），被
    告葉昱緯亦於偵查中、本院移審訊問、準備程序、作證時、
    審理中坦認在案（見偵字第44217號卷第278頁、本院訴字卷
    第65至70頁、第166頁、第331至350頁、第388、390、391頁
    ），並有110年11月22日刑事警察局偵查第三大隊毒品案偵
    查報告（見他字第8342號卷第5至11頁）、基隆市警察局第
    三分局110年12月20日搜索扣押筆錄、扣押物品目錄表〈受執
    行人：蔡方文〉（偵字第44217號卷第9至13頁）、內政部警
    政署刑事警察局偵三大隊現場勘察照片〈扣案被告蔡方文手
    機翻拍照片〉（見偵字第44217號卷第29至31頁、偵字第7010
    號卷第57至59頁）、指認犯罪嫌疑人紀錄表、犯嫌指認表及
    指認相片姓名對照表〈指認人：蔡方文；指認結果：陳家泰〉
    （見偵字第44217號卷第33至37頁）、內政部警政署刑事警
    察局偵三大隊現場勘察照片（見偵字第44217號卷第61至71
    頁）、內政部警政署刑事警察局111年2月7日刑鑑字第11105
    00059號函暨現場勘察報告（見偵字第44217號卷第143至181
    頁）、內政部警政署刑事警察局111年2月21日刑生字第1110
    010918號鑑定書（見偵字第44217號卷第219至221頁）、法
    務部調查局濫用藥物實驗室111年2月17日調科壹字第111230
    02810號鑑定書（見偵字第44217號卷第223頁）、111年2月8
    日刑事警察局偵查第三大隊毒品案偵查報告（見他字第1062
    號卷第5至12頁）、桃園市政府警察局龍潭分局111年1月24
    日搜索扣押筆錄、扣押物品目錄表〈受執行人：陳家泰〉（見
    他字第1062號卷第23至27頁）、內政部警政署刑事警察局偵
    三大隊手機勘察照片（見他字第1062號卷39至43頁、偵字第
    5914號第135至139頁、偵字第11821號卷第67至71頁）、指
    認犯罪嫌疑人紀錄表、犯嫌指認表及指認相片姓名對照表（
    見他字第1062號卷第49至53頁）、111年3月7日刑事警察局
    偵查第三大隊毒品案偵查報告（見他字第1062號卷第91、92
    頁）、內政部警政署刑事警察局111年2月24日搜索扣押筆錄
    、扣押物品目錄表〈受執行人：葉昱緯〉（見他字第1062號卷
    第115至119頁）、內政部警政署刑事警察局偵三大隊現場勘
    察照片（見偵字第5914號卷第37、38頁）、勘察採證同意書
    〈陳家泰〉（見偵字第5914號卷第53頁）、勘察採證同意書〈
    葉昱緯〉（見偵字第10685號卷第37頁）、內政部警政署刑事
    警察局偵三大隊手機勘察照片（見偵字第10685號卷第47至5
    3頁、偵字第13104號卷第45至51頁）、桃園市政府警察局龍
    潭分局111年4月21日龍警分刑字第1110009658號函暨法務部
    調查局濫用藥物實驗室111年4月11日調科壹字第1112300642
    0號鑑定書（本院訴字卷第127至129頁）、被告葉昱緯提出
    之合作金庫銀行存摺封面及往來明細影本（見本院訴字卷第
    416至418頁）等件在卷可稽，且扣案如附表編號5、11、13
    之植株，經送鑑驗，認其葉片外觀具有大麻特徵，而屬大麻
    乙情，即扣案如附表編號21所示之植物種子130顆，經送鑑
    驗，亦為大麻種子等情，有法務部調查局濫用藥物實驗室11
    1年2月17日調科壹字第11123002810號鑑定書、法務部調查
    局濫用藥物實驗室111年4月11日調科壹字第11123006420號
    鑑定書各1份附卷可考（見偵字第44217號卷第223頁、本院
    訴字卷第129頁），是被告葉昱緯幫助被告蔡方文所栽種者
    確為大麻無訛，足認被告蔡方文、葉昱緯上開任意性自白與
    事實相符，均堪採信。
　⒉被告葉昱緯提供資金之性質應為投資，而非借貸：
　　被告葉昱緯雖於111年7月6日作證、審理時稱其提供資金係
    借貸予被告蔡方文，而非投資，只是單純幫忙，沒有約定好
    會額外獲得利益、報酬或其他好處云云。然查，被告葉昱緯
    於111年4月11日檢察官訊問時明確稱：被告蔡方文、陳家泰
    因資金不足，問伊有無資金，伊就「出資」5萬元等語（見
    偵字第44217號卷第278頁）；於111年4月20日移審訊問時更
    明確稱：被告蔡方文、陳家泰先跟伊說「投資報酬率」，如
    果伊「出資」5萬元，之後無論如何都會給伊超過5萬元的錢
    ，故伊有「出資」5萬元等語（見本院訴字卷第66、68頁）
    ，可知被告葉昱緯前均稱其提供金錢係「出資」而非單純借
    貸，而依我國具有一般智識水準之人之文字使用情形，單純
    「借貸」與「出資」、「投資」應不容混淆，且以被告葉昱
    緯不僅稱事後將獲得高於原本提供金額之金錢，更以「投資
    報酬率」乙語形容被告蔡方文、陳家泰如何遊說，若其非屬
    投資，難以想像被告葉昱緯會以前開言語描述提供金錢乙事
    ，則其事後改稱係單純借貸關係，實難憑採；再者，栽種大
    麻屬犯罪行為，而提供種植大麻所需金錢亦會與栽種者成立
    共同正犯或幫助犯，是若無利可圖，被告葉昱緯豈會無端自
    陷刑事責任猶仍提供金錢予被告蔡方文、陳家泰，何況被告
    葉昱緯稱其提供金錢予被告蔡方文、陳家泰，卻均未約定利
    息（見本院訴字卷第345頁），而本案被告葉昱緯所提供之
    金錢，已達至少5萬元，且前開款項來源，又有被告葉昱緯
    向銀行所貸得之資金，果如被告葉昱緯所述係雙方單純借貸
    ，表示被告葉昱緯甘願自己負擔銀行利息且無意收取利息而
    提供至少5萬元之絕非少數之資金予被告蔡方文、陳家泰，
    被告葉昱緯與被告蔡方文、陳家泰又非至親，又豈會無故為
    如此不利己之行為，此明顯悖於常情，是被告葉昱緯事後所
    稱係金錢借貸云云，自不足採信，應認證人葉昱緯確係為獲
    取被告蔡方文、陳家泰允諾給予之不法獲利，始會提供事實
    欄所示資金予被告蔡方文、陳家泰。至被告葉昱緯就此部分
    雖翻異其詞，然尚無從遽認被告葉昱緯之陳述全然不可信，
    詳後述說明。
  ㈡被告陳家泰部分：
　⒈被告陳家泰與其辯護人之辯詞：
　　訊據被告陳家泰固坦承有以本案渣打銀行帳戶匯款澳幣至國
    外帳戶、於110年9月前往郵局領取包裹、購買風管並將風管
    載送至本案種植處所、持有扣案如附表21所示大麻種子等事
    實，惟矢口否認有何意圖供製造毒品而栽種大麻之犯行，被
    告陳家泰與其辯護人分別為如下辯詞：
　①被告陳家泰辯稱：伊沒有參與蔡方文栽種大麻乙事，也不曾
    進入本案種植處所屋內照顧被告蔡方文所種植之大麻植株。
    伊不知道匯款國外是要購買大麻種子，亦不知所領取郵局包
    裹裝有大麻種子，對於風管係要用於栽種大麻也不知情，是
    被告蔡方文稱要購買國外精品才拜託伊匯款，又因為以伊的
    帳戶匯款，才會以伊的名義收件，而伊會匯款、購買風管、
    載送風管、領取郵局包裹，也只是基於朋友情誼才幫蔡方文
    的忙。扣案的130顆種子是蔡方文拜託伊轉交陳慶祥，但伊
    不知道是大麻種子，以為只是一般植物種子云云。
　②辯護人則為被告陳家泰辯稱：被告陳家泰縱有匯款，也未必
    知悉係要購買大麻種子。又縱使於本案種植處所屋內檢出含
    有被告陳家泰DNA之菸蒂，也僅能證明被告陳家泰曾進入該
    處屋內，無從認被告陳家泰即有栽種大麻植株之行為。關於
    被告陳家泰有為栽種大麻構成要件行為，只有同案被告蔡方
    文之單一證述，缺乏補強證據，且被告蔡方文、葉昱緯關於
    被告葉昱緯提供金錢乙節究係屬借貸或出資，二人說法不一
    ，亦有瑕疵，此外，也無其他事證顯示被告陳家泰與被告蔡
    方文有共同栽種大麻之犯意聯絡。被告陳家泰所參與僅係栽
    種大麻構成要件行為以外之行為，至多僅成立幫助犯云云。
　⒉被告陳家泰確有如事實欄所示意圖供製造毒品而栽種大麻之
    犯行：
　①證人即同案被告蔡方文指證被告陳家泰參與栽種大麻甚詳：
　　證人蔡方文於本院作證時證述：當時伊有債務問題，被告陳
    家泰跟伊說種植大麻可以賺到錢，有人會跟其收大麻，且獲
    利蠻高，是1個賺錢的方法，若伊加入種大麻，債務可以還
    得快，伊後來想說應該可以賺到5到10萬，就答應加入。之
    後被告陳家泰要伊去找大麻種子，並稱可以去網路上訂，伊
    就透過國外朋友去網路上訂購大麻種子，前後訂了2次，原
    本被告陳家泰要用伊的名義訂貨，但伊認為太危險了堅持不
    同意，最後才以被告陳家泰之名義下訂，大麻種子包裹是寄
    到本案洗車廠，伊有跟被告葉昱緯提過幫忙收包裹，但大麻
    種子後來有無到貨及後續流向伊不是很清楚，都是被告陳家
    泰在處理，被告陳家泰後來只有給伊17顆大麻種子。又因為
    種大麻的錢不夠，被告陳家泰要伊去找錢，伊有一直試著跟
    被告葉昱緯借錢，一開始沒有明說是要種植大麻所用，後來
    被告葉昱緯有提供5萬元資金，但該次是跟被告葉昱緯借貸
    或是遊說被告葉昱緯出資，伊已經不太記得。後來又陸陸續
    續購買種植大麻所需器具、設備，這些物品有寄到伊任職的
    便利商店，伊再交給被告陳家泰，也有寄到本案洗車廠，而
    被告陳家泰曾將通風管等器具、設備載送至本案種植處所。
    在場地、設備準備好後，伊與被告陳家泰開始種大麻，也就
    是後來被扣案的17顆大麻植株。被告陳家泰會教伊怎麼種，
    比如如何照明、提醒光線是否充足、是不是要多加水及肥料
    等，被告陳家泰也會到本案種植處所照顧大麻植株等語（見
    本院訴字卷第248至292頁），經核被告蔡方文上開證述內容
    ，就被告陳家泰以賺取獲利為由，邀集被告蔡方文栽種大麻
    ，被告蔡方文並有依被告陳家泰之指示，透過友人於網路上
    訂購大麻種子，亦有依被告陳家泰之指示籌措所需資金，之
    後被告葉昱緯有提供資金供被告蔡方文、陳家泰種植大麻所
    用，其等陸續又購買風管等器具、設備，被告陳家泰曾載送
    風管至本案種植處所，待場地、器具、設備均備妥後，被告
    蔡方文開始栽種被告陳家泰所提供之17顆大麻種子，且被告
    蔡方文、陳家泰均有至本案種植處所看照大麻植株之生長情
    形等節，均與其偵訊時結證、偵查中羈押訊問、延長羈押訊
    問、本院移審訊問、本院審理時所述內容相符（見本院聲羈
    字第18至19頁、本院偵聲字第74號卷第18至20頁、偵字第44
    217號卷第194至195頁、第229至231頁、第257至259頁、本
    院訴字卷第44至48頁、第388至391、394、395、398、399頁
    ）。
　②證人即同案被告葉昱緯證述被告陳家泰邀其投資栽種大麻、
    曾載送種植大麻所需風管至本案種植處所等情明確：
　  證人葉昱緯於偵訊時結證：當時被告蔡方文、陳家泰在被告
    蔡方文任職便利商店討論種植大麻之事，被告蔡方文、陳家
    泰就約伊說其等欠缺資金，請伊出資5萬元，最先是被告陳
    家泰開口向伊提議的，伊之後有出資5萬元等語（見偵字第4
    4217號卷第278頁）；於本院移審訊問時陳稱：某天伊去被
    告蔡方文所任職之便利商店，聽到被告陳家泰跟被告蔡方文
    在聊種植大麻，其等看到伊在旁邊，就問伊有沒有興趣參與
    ，又跟伊講投資報酬率，並稱如果伊出資5萬元，事後無論
    如何，都會給伊超過所投資5萬元之金錢，之後伊跟被告陳
    家泰相約見面並交付5萬元款項。伊後來也有載送被告蔡方
    文、陳家泰栽種大麻所需的風管至本案種植處所，另外有1
    次是伊通知被告陳家泰，由被告陳家泰將風管載至本案種植
    處所等語（見本院訴字卷第66至68頁）；於本院作證時稱：
    110年9、10月間，伊前往被告蔡方文任職便利商店，看到被
    告蔡方文、陳家泰在聊天，有聽到其二人在說種大麻的事情
    ，被告陳家泰看伊有點興趣，就問伊要不一起加入種大麻，
    又說其等資金不足，問伊是否能提供5萬元，伊沒有馬上決
    定，後來伊私下與較熟之被告蔡方文討論，被告蔡方文就說
    不然就算是借其等5萬元，之後會還5萬元，伊之後等銀行貸
    款下來，就跟被告陳家泰相約並交付5萬元現金。被告蔡方
    文、陳家泰訂購風管共有2次，賣家都是先寄到本案洗車廠
    ，一次是伊送至本案種植處所屋外，另一次則是由被告陳家
    泰載送等語（見本院訴字卷第331至349頁），可知就被告陳
    家泰先向被告葉昱緯遊說提供栽種大麻所需資金，被告蔡方
    文亦有在旁附和，被告葉昱緯之後果有交付5萬元供被告蔡
    方文、陳家泰栽種大麻，被告陳家泰並曾載送種植大麻所需
    風管至本案種植處所等節，被告葉昱緯前後證述亦大致相符
    。
　③被告陳家泰於本院移審訊問時供認其有在110年5、6月間及11
    0年9月間，以本案渣打帳號匯款澳幣至國外帳戶各1次，被
    告葉昱緯也曾經將1筆款項交予其，另也有前往郵局領取包
    裹，也曾訂購風管並載送風管至本案種植處所等情（見本院
    訴字卷100至106頁），於本院審理時也供稱：伊曾經以本案
    渣打帳戶匯款至國外過，也確實有幫被告蔡方文買過風管，
    也曾將風管載送至本案種植處所，並曾於110年9月間前往郵
    局領取包裹等語（見本院訴字卷第352、387至391、393、39
    5、頁），於本院準備程序更直言：「我承認有起訴書犯罪
    事實欄所載的客觀行為，但我認為我的行為只構成幫助犯」
    等語（見本院訴字卷第166頁），可知被告陳家泰自認有以
    本案渣打帳號匯款澳幣至國外帳戶2次、收取過被告葉昱緯
    交付之款項、前往郵局領取包裹，及購買風管並載送至本案
    種植處所等情。而被告蔡方文透過友人於網路上訂購大麻種
    子時，係以被告陳家泰之名義，並留有被告陳家泰當時使用
    之「0000000000」手機門號等情，有被告蔡方文手機翻拍照
    片可憑（見偵字第7010號卷第57至59頁），又被告陳家泰曾
    以本案渣打帳號匯款2,850元澳幣至國外帳戶乙情，亦有卷
    附轉帳交易明細翻拍照片可參（見偵字第5914號卷第37頁）
    ，再被告陳家泰、葉昱緯曾於110年10月、11月間討論購買
    、載送風管事宜，也有被告陳家泰、葉昱緯通訊軟體對話紀
    錄翻拍照片可考（見偵字第13104號卷第48至50頁）。被告
    陳家泰所供認前情及前開被告蔡方文手機翻拍照片、轉帳交
    易明細翻拍照片、通訊軟體對話紀錄翻拍照片，均與被告蔡
    方文、葉昱緯證述被告陳家泰指示被告蔡方文網路購買大麻
    種子，被告蔡方文以被告陳家泰之名義訂購，並由被告陳家
    泰匯款給付價金，嗣由被告陳家泰前往郵局領取大麻種子包
    裹，被告陳家泰亦曾訂購栽種大麻所需風管並載送至本案種
    植處所等情節勾稽吻合，可見被告蔡方文、葉昱緯前開所述
    ，並非憑空捏造。
　④再者，被告蔡方文係以被告陳家泰之名義下訂大麻種子，且
    以被告陳家泰手機門號作為訂購人之聯絡電話等情，已如前
    述，倘如被告陳家泰所辯，其係因被告蔡方文以購買國外精
    品為由請託匯款，又因係以其名下金融帳戶匯往國外，故才
    同意以其名義下訂，然訂購者畢竟為被告蔡方文，被告蔡方
    文理應留下自己手機門號，以方便與買家或是物流業者聯絡
    ，被告蔡方文又何必以被告陳家泰之手機門號作為聯絡電話
    ，可見被告陳家泰所辯與常情不符，反合於被告蔡方文前開
    所稱因為認為有遭查獲危險，故才堅持以被告陳家泰名義下
    訂大麻種子之情；又觀諸卷附被告蔡方文、陳家泰之通訊軟
    體對話紀錄翻拍照片（見偵字第5914號卷第135、136頁），
    可見被告蔡方文曾將大麻種子訂購資訊截圖傳予被告陳家泰
    ，果如被告陳家泰所辯，被告蔡方文大可僅將受款帳號與匯
    款金額等必要資訊告知被告陳家泰以供匯款即可，何必將訂
    購資訊截圖毫無保留地傳予被告陳家泰，反而可能使被告陳
    家泰對於被告蔡方文究係要在何種「網站」購買何種「精品
    」產生懷疑，亦見被告陳家泰所辯不合常理，而被告蔡方文
    此一回報訂購資訊之舉動，亦與其所稱被告陳家泰令其在網
    路上購買大麻種子，並由被告陳家泰自己匯款乙情相吻；再
    被告陳家泰多次與被告葉昱緯討論購買、載送風管事宜，此
    有被告陳家泰、葉昱緯之通訊軟體對話紀錄翻拍照片可憑（
    見偵字第13104號卷第48至50頁），若非被告陳家泰確有參
    與被告蔡方文栽種大麻乙事，其又何必屢屢越俎代庖，為被
    告蔡方文處理種植大麻所需風管事務；而本案又自被告陳家
    泰住處扣得如附表編號21所示130顆大麻種子，被告陳家泰
    對此也無法提出合理說明（參後述）。依上說明，可見被告
    陳家泰與被告蔡方文種植大麻乙事，一再產生上述瓜葛牽連
    ，若非被告陳家泰參與其中，否則豈會如此，益徵被告蔡方
    文、葉昱緯前開所述，並非子虛。
　⑤更況，依內政部警政署刑事警察局111年2月21日刑生字第111
    0010918號鑑定書（見偵字第44217號卷第219至221頁），參
    以卷附內政部警政署刑事警察局現場勘察報告暨所附刑案現
    場示意圖、現場照片編號53至58、證物清單（見偵字第4421
    7號卷第145、146、149、177至179、181頁），可見在本案
    種植處所屋內種植扣案大麻植株之房間內，留有含被告陳家
    泰DNA之菸蒂共計3個（即附表編號19扣案物），不僅可認被
    告陳家泰辯稱其從未進入本案種植處所屋內，純屬虛妄之詞
    ，亦堪認被告陳家泰曾在該房內停留相當時間或出入多次，
    而以栽種大麻係屬刑度非輕之犯罪，衡情種植大麻之犯罪行
    為人不可能讓不相關之人進入其種植大麻之場域，否則豈非
    無端暴露自己犯罪事證，徒增他人告發其犯罪之風險，此從
    被告蔡方文也稱其不會想讓其他人知道其栽種大麻乙事亦可
    徵（見本院訴字卷第48頁），若被告陳家泰未與被告蔡方文
    共同栽種大麻，被告蔡方文豈有可能容許被告陳家泰進入其
    種植大麻之房間，甚且使被告陳家泰在該房間內逗留而留下
    至少3個菸蒂，由此足證被告蔡方文證稱被告陳家泰與其共
    同栽種大麻，並非虛情。
　⑥此外，觀諸卷附被告蔡方文、陳家泰通訊軟體對話紀錄翻拍
    照片（見偵字第5914號卷第138頁），可見被告蔡方文以通
    訊軟體傳送「我不知道有沒有問題」、「一星期了沒變化」
    、「之後再看看」之文字訊息予被告陳家泰後，被告陳家泰
    即回應稱「再等一個星期看看」，而被告蔡方文對此明確稱
    ：伊會傳送前開訊息是因為伊依照被告陳家泰指導方法栽種
    大麻，卻沒有什麼變化，才再詢問被告陳家泰等語（見本院
    訴字卷第398頁），佐以被告陳家泰於偵查中亦稱：「（問
    ：你傳訊息給蔡方文『再等一星期看看』是何意？）因為蔡方
    文問我大麻都沒動靜，問我怎麼辦，我說我也不知道，再等
    一星期看看。」、「（問：那蔡方文為何要問你大麻沒動靜
    怎麼辦？）因為買方有在問蔡方文大麻有沒有動靜，所以蔡
    方文才問我沒有動靜怎麼辦，我也不知道怎麼辦。」等語（
    見偵字第44217號卷第203頁），可證被告蔡方文所稱上情非
    虛，若非被告陳家泰確有參與被告蔡方文種植大麻乙事，被
    告蔡方文又豈會無所畏懼其種植大麻犯罪遭被告陳家泰發現
    ，仍向被告陳家泰詢問培育大麻植株問題；又被告蔡方文亦
    曾傳送「我姐姐硬要回來怎麼辦」之訊息予被告陳家泰，被
    告陳家泰隨即回應「真的(無法辨識)不過 就只能讓他來了
    」「不然怎麼辦?」，被告蔡方文再稱「反正出事的是我嗎
    」，被告陳家泰隨即撥打語音通話，惟未接通，於傳送「問
    號」圖片後，被告陳家泰再稱「門不能鎖?」（見偵字第591
    4號卷第138頁），被告蔡方文對前開對話內容陳稱：這些對
    話都是在說種大麻的事，因為被告陳家泰後來不付栽種大麻
    的電費，伊原本好說歹說想要退出，但被告陳家泰都不肯，
    伊才以其胞姊要到本案種植處所為由，迫使被告陳家泰將大
    麻植株撤走等語（見本院訴字卷第398、399頁），與被告蔡
    方文傳送「反正出事的是我嗎」含有埋怨僅有其一人出事之
    訊息後，被告陳家泰即回以「門不能鎖?」之顯係不欲他人
    進入屋內查悉屋內情狀、避免出事之訊息相互勾稽，堪認被
    告蔡方文上述其等係進行關於種植大麻之對話確屬不假，惟
    有被告陳家泰與被告蔡方文共同種植大麻，被告蔡方文才會
    向被告陳家泰詢問有不相干之人到訪本案種植處所要如何因
    應，也才因而向被告陳家泰埋怨僅其一人「出事」。基此，
    依前開被告蔡方文、陳家泰對話內容與過程，更證被告陳家
    泰確有參與栽種大麻無疑。至被告陳家泰雖辯稱：因為被告
    蔡方文之姐姐會念被告蔡方文未保持環境整潔，家中髒亂，
    也任由犬隻便溺，伊才會說只能讓其姊姊回來，或者是建議
    被告蔡方文鎖門云云，然苟如被告陳家泰所辯，被告蔡方文
    僅係衛生不佳恐遭家人責罵，被告蔡方文豈會因此畏懼「出
    事」，且此也係被告蔡方文個人之事，何必向被告陳家泰埋
    怨只有其一人「出事」，遑論縱使被告蔡方文衛生不佳，恐
    遭到訪家人責罵，只需被告蔡方文加強清潔即可，被告陳家
    泰不僅未建議被告蔡方文改善環境，反而建議被告蔡方文鎖
    門，此顯與常理不符，是被告陳家泰此部分所辯，顯昧於現
    實，不足採信。　
　⑦綜上，被告蔡方文不僅指證被告陳家泰參與栽種大麻詳細；
    被告葉昱緯亦證稱係被告陳家泰邀其提供栽種大麻資金明確
    ；且除被告陳家泰自承有前述匯款國外帳戶、領取郵局包裹
    、訂購、載送風管等參與栽種大麻之客觀行為外，被告蔡方
    文係以被告陳家泰名義訂購大麻種子，亦留下被告陳家泰之
    手機作為訂購人之聯絡手機門號，被告蔡方文亦毫無保留傳
    送大麻種子訂購資訊予被告陳家泰，供被告陳家泰匯款，被
    告陳家泰之後也直接與被告葉昱緯聯繫訂購、載送風管事宜
    ，甚且亦在被告陳家泰住所扣得大麻種子，可見被告陳家泰
    就被告蔡方文種植大麻乙事屢有牽連瓜葛；而被告陳家泰不
    僅能進入被告蔡方文種植大麻植株之房間，且時間非短、次
    數非少；被告蔡方文也向被告陳家泰詢問培育大麻植株相關
    問題，被告陳家泰對此也有所回應，另當被告蔡方文提及有
    他人要進入本案種植處所屋內時，被告陳家泰也要被告蔡方
    文鎖上房門因應，與不欲他人知悉其等栽種大麻犯罪相符。
    以上各情，再再顯示被告陳家泰參與其中，足認被告蔡方文
    、葉昱緯前開證述可信，是被告陳家泰與被告蔡方文共同栽
    種大麻，而有如事實欄所示之意圖供製造毒品而栽種大麻犯
    行，昭然若揭。辯護人無視前述諸多補強證據，猶執前詞辯
    稱本案僅有被告蔡方文、葉昱緯之單一證述，不足認定被告
    陳家泰與被告蔡方文共同栽種大麻云云，自非可採。
　⒊被告蔡方文、陳家泰成立共同正犯；被告葉昱緯則為幫助犯
    ：
　①按刑法關於正犯之成立，係以其主觀之犯意及客觀之犯行為
    標準，凡以自己共同犯罪之意思而參與，無論其所參與者是
    否犯罪構成要件之行為，皆為正犯，其以幫助他人犯罪之意
    思而參與犯罪，其所參與者，如係犯罪構成要件之行為，亦
    為正犯。必以幫助他人實行犯罪行為之意思予以助力，其所
    參與者又為犯罪構成要件以外之行為，始為幫助犯（最高法
    院110年度台上字第2566號判決意旨參照）。
　②查被告蔡方文實施本案栽種大麻計畫及被告葉昱緯提供金錢
    資助被告蔡方文、陳家泰栽種大麻，不僅均為被告陳家泰所
    邀約，且被告陳家泰除有匯款國外帳戶、領取郵局包裹、訂
    購、載送風管等行為外，更有親自看照、培育大麻植株生長
    之栽種行為，則被告陳家泰主觀上不僅有自己參與犯罪之意
    思，更已實行栽種大麻之構成要件行為，足認被告陳家泰與
    被告蔡方文具有犯意聯絡與行為分擔，而屬意圖供製造毒品
    而栽種大麻之共同正犯無疑；至於被告葉昱緯客觀上僅為提
    供資金及載送風管等構成要件以外之行為，亦乏足夠事證證
    明被告葉昱緯係以自己參與犯罪之意思參與其中，依現有卷
    證資料，僅能認被告葉昱緯係幫助被告蔡方文、陳家泰為前
    開犯行之幫助犯。
　③被告陳家泰與被告蔡方文就意圖供製造毒品而栽種大麻，既
    有犯意聯絡與行為分擔，自應成立共同正犯，被告陳家泰之
    辯護人猶辯稱被告陳家泰應評價為幫助犯云云，自屬無據；
    又本案既無被告葉昱緯有實行栽種大麻構成要件行為或其以
    自己犯罪意思參與其中之確實證據，基於罪疑惟輕原則，應
    為有利被告葉昱緯之認定，則公訴意旨認為被告葉昱緯亦為
    共同正犯，容有未洽，附此說明。
　⒋被告陳家泰與其辯護人其餘辯詞不可採之說明：
　①被告陳家泰雖辯稱：扣案的130顆種子是被告蔡方文拜託伊轉
    交陳慶祥，伊不知道是大麻種子云云。然此不僅與其警詢、
    偵訊時、本院羈押訊問時曾明確供認知道扣案種子是大麻種
    子乙情（見他字第1062號卷第46頁、偵字第5914號卷第74頁
    、第102頁）不一致，亦與證人陳慶祥於本院審理中證稱沒
    有透過被告陳家泰尋找願意種大麻的人，也不認識被告蔡方
    文，更無允諾被告蔡方文、陳家泰等人種大麻，事後轉售會
    給予其等酬勞之事，被告蔡方文也沒有要拿大麻種子給其等
    情不符（見本院訴字卷第227至230頁），被告陳家泰上開辯
    詞，已難採信；且若如被告陳家泰所述，則被告蔡方文係配
    合陳慶祥種植大麻之人，又有何無法直接聯繫陳慶祥，而必
    須透過被告陳家泰轉交大麻種子之理，是上開所辯，更顯可
    疑；況被告陳家泰兩度匯款金額為2,850元、2,752.35元之
    澳幣，已認定如前，前開款項換算新臺幣合計至少也有12萬
    元，可知大麻種子於黑市具有相當市價，而被告陳家泰又稱
    陳慶祥始終未向其拿取種子，已經好幾個月（見本院訴字卷
    第105頁），殊難想像被告蔡方文、陳慶祥會對於具有相當
    價值之大麻種子毫不在意去向，任由被告陳家泰保管好幾個
    月，益徵被告陳家泰所辯不實，委無可採。　
  ②被告陳家泰又以前詞辯稱其主觀不知被告蔡方文種植大麻，
    也沒有參與云云。然查：被告陳家泰於111年1月25日警詢時
    曾稱：一開始是陳慶祥邀約伊種大麻，若成功收成，陳慶祥
    會把大麻成品拿去賣，也會給伊報酬，之後伊跟被告蔡方文
    提及此事，被告蔡方文表示有意願，請伊先跟陳慶祥拿取栽
    種大麻所需資金，伊就跟陳慶祥拿了3萬元給被告蔡方文，
    一部分由被告蔡方文自行購買器具，另一部分則留給伊添購
    器材，被告蔡方文有說過其自己購買大麻所需物品很危險，
    所以用伊的名義購買，之後被告蔡方文有給伊1包大麻種持
    ，叫伊轉給陳慶祥云云（見他字第1062號卷第46頁），於同
    日警詢再稱：伊沒有幫被告蔡方文種大麻，但有幫他買東西
    ，因為想要賺一些生活費，若栽種成功，將大麻花交給陳慶
    祥，陳慶祥會給幕後集團，獲利由陳慶祥抽取33%後，剩下
    由伊、被告蔡方文、葉昱緯平分云云（見他字第1062號卷第
    56頁），同日偵訊時亦稱：被告蔡方文交給伊如附表編號21
    所示之物時，伊有打開來看，知道是大麻種子。整件事是陳
    慶祥問伊有沒有人可以種大麻，伊跟被告蔡方文說到這件事
    ，伊有跟陳慶祥拿3萬元資金給被告蔡方文，伊偶爾也會出
    錢買種植大麻的工具、五金並送到本案種植處所云云（見偵
    字第5914號卷第74至76頁）；同日羈押訊問時則稱：被告蔡
    方文說要種大麻，伊雖然沒有一起種，但有幫忙買種大麻的
    工具，陳慶祥說若栽種大麻成功並由其拿去賣後，會分獲利
    給伊和被告蔡方文、葉昱緯，被告蔡方文也有透過通訊軟體
    跟伊討論種大麻的事云云（見偵字第5914號卷第102、103頁
    ）。姑且不論被告陳家泰上開供述情節與本院認定事實不同
    ，但仍可知被告陳家泰於警詢時、偵查中、羈押訊問時早已
    供認其對於被告蔡方文栽種大麻乙事知之甚稔，甚且係為賺
    取事成可得之獲利，才會購買、載送栽種大麻所需物品，卻
    就相同事項於本院審理時翻異其詞，改稱其主觀全不知情，
    無非意圖卸責，辯詞毫無可採。
　③至辯護人雖質疑被告葉昱緯證詞之憑信性，而被告葉昱緯交
    付5萬元現金應屬投資而非單純借貸，已說明如前，又是否
    因避免遭認定為共同正犯、為減輕罪責，被告葉昱緯方於本
    院111年7月6日審理期日改口，本院不得而知，然細譯被告
    葉昱緯先後陳述內容，就被告葉昱緯經被告陳家泰主動提議
    ，嗣其果真提供經濟上助力，而使被告蔡方文、陳家泰得以
    遂行栽種大麻犯行等情，被告葉昱緯前後陳述並無二致，自
    不得僅因被告葉昱緯就其提供金錢之「名目」前後說詞未盡
    相符，而無視前述補強證據，遽謂被告葉昱緯前開關於被告
    陳家泰確有參與本案栽種大麻乙事之證述內容全盤不可信，
    是被告陳家泰之辯護人因此質疑被告葉昱緯陳述之真實性，
    尚非可採，附此說明。
  ㈢綜上所述，本案事證明確，被告蔡方文、陳家泰、葉昱緯上
    開犯行均堪認定，應依法論科。
二、論罪科刑：
  ㈠本案無新舊法比較問題：
　　按行為後法律有變更者，適用行為時之法律。但行為後之法
    律有利於行為人者，適用最有利於行為人之法律，刑法第2
    條第1項定有明文。查被告蔡方文、陳家泰、葉昱緯行為後
    ，毒品危害防制條例第12條於111年5月4日修正公布，同年
    月6日施行，修正前該條第2項規定「意圖供製造毒品之用，
    而栽種大麻者，處五年以上有期徒刑，得併科新臺幣五百萬
    元以下罰金」，而修正後該條增訂第3項（原第3項移列為第
    4項）規定「因供自己施用而犯前項之罪，且情節輕微者，
    處一年以上七年以下有期徒刑，得併科新臺幣一百萬元以下
    罰金」，同條第2項條文則未修正，而被告三人參與本案栽
    種大麻之目的係為獲取事後之轉售獲利，非供自己施用，且
    本案遭查獲之大麻植株雖僅17株，然被告三人至少投入12萬
    元之資金購買大麻種子，另遭查扣之大麻種子亦高達130顆
    ，顯見本案情節未達輕微程度，是本案並無適用新法增訂部
    分之餘地，尚無新舊法比較之問題，而應逕行適用同條第2
    項之規定論處。
  ㈡罪名：
　⒈按毒品危害防制條例第12條第2項之意圖供製造毒品之用，而
    栽種大麻者，所謂「栽種」，係指播種、插苗、移栽、施肥
    、灌溉、除草、收獲等一系列具體行為之總稱，只要行為人
    參與其中一種活動，即屬栽種。至於栽種行為之既、未遂，
    應以栽種毒品有無出苗而定，換言之，只要行為人主觀上有
    製造毒品之用之意圖，著手於大麻栽種而有出苗之行為，即
    屬既遂，無待乎大麻成長至可收成之程度，始謂既遂（最高
    法院101年度台上字第2631號、103年度台上字第4225號判決
    意旨參照）。是核被告蔡方文、陳家泰所為，係犯毒品危害
    防制條例第12條第2項之意圖供製造毒品之用而栽種大麻罪
    ；核被告葉昱緯所為，則係犯刑法第30條第1項、毒品危害
    防制條例第12條第2項之幫助意圖供製造毒品之用而栽種大
    麻罪。被告三人持有大麻種子之低度行為，為其等意圖供製
    造毒品之用而栽種大麻或幫助意圖供製造毒品之用而栽種大
    麻犯行所吸收，均不另論罪。
　⒉公訴意旨漏未論及被告蔡方文、陳家泰自110年3月起即陸續
    購入種植大麻所需器具、於110年9月再度於網路訂購大麻種
    子、被告蔡方文另於110年10月間以葉昱緯之網路賣場帳號
    訂購栽種大麻所需之肥料、風管以及被告葉昱緯另再投入1,
    950元資金，供被告蔡方文、陳家泰栽種大麻所用等行為，
    惟此部分與原起訴書所載之犯行，具有接續犯之實質上一罪
    關係，為起訴效力所及，本院自得併予審究，附此說明。
　㈢罪數：
　　被告蔡方文、陳家泰自110年2、3月間某日起，陸續購入栽
    種大麻所需器具，後又兩度購入大麻種子，並再購買肥料、
    風管等器具設備，於場地、工具、設備均備妥後，開始種植
    大麻，迄至110年12月20日為警查獲始告終止，其等係於密
    切接近之時、地實行栽種大麻之行為，且係侵害同一之法益
    ，各行為之獨立性極為薄弱，依一般社會健全觀念，在時間
    差距上，難以強行分開，在主觀上顯係基於一貫之犯意，接
    續施行，應論以接續犯之一罪；又被告葉昱緯先後提供資金
    、載送包裹等行為，主觀上係基於同一目的，而於密接時間
    內接續幫助被告蔡方文、陳家泰栽種大麻，亦屬接續犯，僅
    論以一罪。
　㈣共犯關係：
　　被告蔡方文、陳家泰就本案犯行具有犯意聯絡與行為分擔，
    已如前述，應論以共同正犯。
　㈤刑之減輕：
　⒈被告葉昱緯幫助被告蔡方文、陳家泰遂行意圖製造而栽種大
    麻犯行，為幫助犯，情節較正犯輕微，爰依刑法第30條第2
    項規定按正犯之刑減輕其刑。
　⒉按犯罪之情狀顯可憫恕，認科以最低刑度仍嫌過重者，得酌
    量減輕其刑，刑法第59條定有明文。所謂顯可憫恕，係指被
    告之犯罪之犯行有情輕法重之情，在客觀上足以引起一般同
    情，處以法定最低刑度仍失之過苛，尚堪憫恕之情形而言。
    查被告蔡方文、葉昱緯為牟取不法利益而為本案犯行，固殊
    值非難，惟其二人所犯意圖供製造毒品之用而栽種大麻罪之
    法定刑為「5年以上有期徒刑，得併科新臺幣500萬元以下罰
    金」，法定刑度不可謂不重，考量本案栽種之大麻尚未流入
    市面，其等行為所生危害相對較輕，且本案縱屬多人參與犯
    罪，然也有別於分工縝密且大量栽種大麻之專門製毒集團，
    情節亦屬較輕，而被告蔡方文自始坦承犯行，被告葉昱緯則
    於偵查初始否認犯罪，但終能坦認犯行，堪認被告蔡方文、
    葉昱緯有悔悟之心，惡性非極其重大，是以被告蔡方文、葉
    昱緯行為所生危害、犯罪情節、主觀惡性觀之，被告蔡方文
    倘量處最低度刑有期徒刑5年，及被告葉昱緯依前開幫助犯
    規定減刑後量處最低有期徒刑2年6月，仍屬嚴苛，在客觀上
    足以引起社會一般人之同情，確有情輕法重之失衡情狀，爰
    均依刑法第59條規定，酌減被告蔡方文、葉昱緯之刑，並依
    法遞減被告葉昱緯之刑。至被告陳家泰之辯護人雖亦請求依
    前揭規定減刑，然被告陳家泰不僅身為提議本案栽種大麻犯
    罪計畫之人，且於本院言詞辯終結前仍否認犯罪，飾詞卸責
    ，惡性非屬輕微，自不存有客觀上足以引起社會一般人之同
    情之顯可憫恕之情，當無從依刑法第59規定減刑，辯護人上
    開主張，非屬有據。
　⒊又被告三人之辯護人雖均請求依司法院釋字第790號解釋減輕
    被告之刑。然查，司法院釋字第790號解釋文有關「逾期未
    修正，其情節輕微者，法院得依本解釋意旨減輕其法定刑至
    二分之一」部分，則係為即時保障人身自由權，提出過渡規
    範，具體指示法院於修法期限過後至立法完成前，得於裁判
    中對情節輕微之被告，減輕其法定刑至二分之一，以實現解
    釋的內容。釋字第790號解釋文僅諭知限期修法期限過後至
    立法完成前之期間內，法院就尚未確定之類似案件（指情節
    輕微之非原因案件）得適用過渡規範，並未諭知於修法期限
    屆至前，亦有過渡規範之適用。再者，法院將類似案件之審
    判程序延至新法修正公布後或釋字第790號解釋公布之日起1
    年後，始予終結，較符合已於111年1月4日施行之憲法訴訟
    法第54條第1項規定之立法價值取向。（最高法院刑事大法
    庭110年度台上大字第446號裁定參照）。而立法者已依上開
    解釋意旨修正毒品危害防治條例第12條（111年5月4日公布
    施行）增訂第3項「供自己施用」且「情節輕微」之減輕規
    定可供個案審認適用（本案並無該條項之適用，已如前述）
    ，本院當應尊重立法者所為修正規定，不應於前開修法後再
    適用釋字第790號解釋意旨減輕被告三人之刑，是辯護人上
    開主張，尚非可採。
　㈥爰以行為人之責任為基礎，審酌被告蔡方文、陳家泰無視國
    家杜絕毒品危害之禁令，基於轉售大麻成品牟利之目的，意
    圖供製造毒品之用而栽種大麻，被告葉昱緯則為獲取不法利
    益，亦提供資金或載送相關工具從中協助，其等所為助長毒
    品流通之風險，對於社會秩序造成潛在威脅，所為實不足取
    ，應予非難；並參以本案扣案大麻植株雖僅17株，但亦查扣
    130顆大麻種子，且投入資金亦非少，可知本案栽種大麻之
    規模非屬輕微，然考量本案大麻尚未流入市面，被告等人也
    非分工仔細之專門製毒集團，其等行為所生危害與犯罪情節
    相對較輕；再考量被告蔡方文始終坦承犯罪，被告葉昱緯亦
    終能坦承犯行，被告陳家泰則反覆說詞，最後亦不願正視其
    行為之不當仍否認犯罪等犯後態度；兼衡被告三人犯罪之手
    段、參與本案犯罪之程度及分工、栽種大麻期間長短、數量
    暨其各自之素行、智識程度與生活狀況等一切情狀，分別量
    處如主文所示之刑。　
　㈦緩刑部分：
　⒈被告葉昱緯未曾因故意犯罪受有期徒刑以上刑之宣告，有臺
    灣高等法院被告前案紀錄表附卷可參，其素行良好，雖一時
    失慮，致罹刑章，然犯後終能坦承犯罪，堪認具有悔意，態
    度良好，本院審酌上情，認被告葉昱緯經此偵審程序，當知
    所警惕，而無再犯之虞，所宣告之刑以暫不執行為適當，爰
    依刑法第74條第1項第1款規定，宣告如主文所示之緩刑期間
    ，以啟自新。又本院為加強被告之價值觀念，使其於緩刑期
    內均能遵守法令、避免再度犯罪，爰依刑法第74條第2項第5
    款規定，諭知應於本判決確定之日起2年內，向檢察官指定
    之政府機關、政府機構、行政法人、社區或其他符合公益目
    的之機構或團體，提供120小時之義務勞務；及依刑法第93
    條第1項第2款之規定，併諭知被告於緩刑期間付保護管束。
    又如有違反上述負擔情節重大者，依刑法第75條之1第1項第
    4款規定，得為撤銷緩刑之宣告，併此敘明。
　⒉至被告蔡方文、陳家泰之辯護人雖為被告蔡方文、陳家泰請
    求宣告緩刑，然本院量處被告蔡方文、陳家泰之宣告刑分別
    為2年6月、5年2月，均不符合刑法第74條第1項所定「受2年
    以下有期徒刑之宣告」之緩刑要件，自無從對被告蔡方文、
    陳家泰宣告緩刑，併此說明。
三、沒收：
  ㈠按大麻之幼苗或植株，縱含有大麻之成分，如未經加工製造
    成易於施用之製品，應僅屬製造第二級毒品大麻之原料而已
    ，尚難認係第二級毒品（最高法院99年度台上字第2048號判
    決意旨參照）。是扣案如附表編號8、11、13所示之大麻植
    株共17株，尚未加工製造成易於施用之製品，非屬第二級毒
    品，然其性質均為供製造大麻所用之物，均應依毒品危害防
    制條例第19條第1項規定宣告沒收。
　㈡扣案如附表編號1至7、9、10、12、14至18所示之物，係栽種
    大麻所用之物；扣案如附表編號20、24、25所示之手機，則
    為被告三人聯繫本案犯行所用之物；扣案如附表編號23所示
    之存摺，則係匯款大麻種子價金所用之物，是上開物品亦均
    應依毒品危害防制條例第19條第1項規定宣告沒收。
　㈢又大麻種子非屬第二級毒品，而無毒品危害防制條例第18條
    第1項前段之適用，惟依毒品危害防制條例第14條第4項規定
    ，仍屬禁止持有之違禁物，是扣案如附表編號21所示之大麻
    種子130顆，除其中12顆既經發芽試驗，業已鑑驗用罄而無
    庸宣告沒收外（見本院訴字卷第129頁），其餘118顆均應依
    刑法第38條第1項之規定宣告沒收。
　㈣至扣案如附表編號19所示之菸蒂及編號22所示之交易明細，
    僅係證明被告犯罪之證據，非被告三人犯行所預備、所用、
    所生之物，故不予宣告沒收。
據上論斷，應依刑事訴訟法第299條第1項前段，毒品危害防制條
例第12條第2項、第19條第1項，刑法第11條、第28條、第30條第
1項、第2項、第59條、第74條第1項第1款、第2項第5款、第93條
第1項第2款、第38條第1項，判決如主文。
本案經檢察官林穎慶提起公訴，檢察官高玉奇到庭執行職務。
中　　華　　民　　國　　111 　年　　8 　　月　　19　　日
                  刑事第十三庭　審判長法　官　潘怡華
                                      法  官  王兆琳
                                      法  官  郭鍵融  
以上正本證明與原本無異。
如不服本判決應於收受判決後20日內向本院提出上訴書狀，並應
敘述具體理由。其未敘述上訴理由者，應於上訴期間屆滿後20日
內向本院補提理由書(均須按他造當事人之人數附繕本)「切勿逕
送上級法院」。 
        　　　　　　　　　　　　　　　書記官　楊育燕
中　　華　　民　　國　　111 　年　　8 　　月　　22　　日
附錄論罪科刑法條：
毒品危害防制條例第12條
意圖供製造毒品之用，而栽種罌粟或古柯者，處無期徒刑或7年
以上有期徒刑，得併科新臺幣7百萬元以下罰金。
意圖供製造毒品之用，而栽種大麻者，處5年以上有期徒刑，得
併科新臺幣5百萬元以下罰金。
因供自己施用而犯前項之罪，且情節輕微者，處1年以上7年以下
有期徒刑，得併科新臺幣1百萬元以下罰金。
前三項之未遂犯罰之。

附表：（扣案物品）
編號 品名與數量 備註 1 培養土（已使用）1批 編號1至23物品，係在桃園市○○區○○街00巷00號之蔡方文住處所扣得（見他字第8986號卷第13至19頁）。 2 花盆袋（已使用）1批  3 clonex發根劑1罐  4 肥料1批  5 尿素1批  6 磷礦粉1袋  7 培養土10包  8 大麻枯株5盆  9 除濕機1台  10 灑水裝備1組  11 大麻枯株1盆  12 種植用具1組  13 大麻活株11盆  14 溫濕度計1個  15 燈具1組  16 風管1組  17 電風扇1台  18 肥料1批  19 菸蒂1批  20 IPHONE 7 PLUS 1支（含SIM卡） ⒈SIM卡號碼：0000000000號。 ⒉IMEI碼：000000000000000號。 21 大麻種子130顆（其中12顆已鑑驗用罄） ⒈編號21至24物品，係在桃園市○○區○○○街00○0號4樓之陳家泰住處所扣得（見他字第1062號卷第23至27頁）。 ⒉扣押物品目錄表雖記載數量為134顆，但經鑑驗機關拆封檢視實際數量應僅有130顆（見本院訴字卷第129頁），此部分應予更正。 22 轉帳交易明細2張  23 陳家泰名下之渣打國際商業銀行帳號00000000000000號帳戶存摺1本  24 OPPO行動電話1支（含SIM卡） ⒈SIM卡號碼：0000000000號 ⒉IMEI：000000000000000、000000000000000號。 25 OPPO行動電話1支（含SIM卡） ⒈在葉昱緯停放在桃園市○○區○○○街00號住處之車牌號碼0000-00號車輛所扣得（見他字第1062號卷第115至119頁）。 ⒉SIM卡號碼：0000000000號。 ⒊IMEI碼：000000000000000、000000000000000號。